臺灣高等法院刑事判決
109年度上訴字第2562號
上  訴  人  臺灣基隆地方檢察署檢察官
被      告  劉奇叡
上列上訴人因被告違反洗錢防制法等案件，不服臺灣基隆地方法
院於中華民國109年5月6日所為109年度金訴字第48號第一審判決
（起訴案號：臺灣基隆地方檢察署109年度偵字第1056號），提
起上訴，並經檢察官移送併辦（同檢察署109年度偵字第4145號
、4357號、4469號）本院判決如下：
    主  文
原判決撤銷。
劉奇叡幫助犯洗錢防制法第十四條第一項之一般洗錢罪，處有期
徒刑參月，併科罰金新臺幣壹萬元，罰金如易服勞役，以新臺幣
壹仟元折算壹日。
    事  實
一、劉奇叡已預見將金融帳戶提供給身分不明之人使用，可能淪
    為他人詐欺取財之用，供該人將特定犯罪所得轉入，以掩飾
    、隱匿犯罪所得財物之去向及所在，竟不違背其本意，基於
    幫助詐欺取財、幫助洗錢之不確定故意，於民國108年11月
    間（27日前），將其設於彰化商業銀行（下稱彰化銀行）帳
    號000-00000000000000號、臺灣中小企業銀行（下稱臺灣企
    銀）帳號000-00000000000號、合作金庫商業銀行（下稱合
    庫銀行）帳號000-0000000000000號帳戶之提款卡、密碼，
    以寄送方式，提供予某不詳成年人，供該人詐欺取財之用，
    作為指示被害人將款項轉入之收款帳戶，再持劉奇叡提供之
    提款卡操作自動櫃員機予以提領，以製造金流斷點，使司法
    機關難以溯源追查，而掩飾、隱匿特定犯罪所得之去向及所
    在。嗣上開不詳成年人於附表所示時間，以附表所示方法，
    向附表所示之唐瑞珍、張庭瑋、莊碧雲、林岳樓、邱𥴰頻、
    陳一帆等人詐騙，致其等均陷於錯誤，依指示將附表所示之
    款項轉入各該帳戶，隨即提領一空，以此手法，幫助上開不
    詳成年人詐欺取財及洗錢。
二、案經唐瑞珍、張庭瑋、莊碧雲訴由基隆市警察局第二分局報
    請臺灣基隆地方檢察署檢察官偵查起訴，及林岳樓訴由新北
    市政府警察局三重分局報請臺灣新北地方檢察署；邱𥴰頻訴
    由高雄市政府警察局左營分局報請臺灣橋頭地方檢察署；陳
    一帆訴由高雄市政府警察局岡山分局報請臺灣橋頭地方檢察
    署呈請臺灣高等檢察署檢察官令轉臺灣基隆地方檢察署檢察
    官移送併辦。
    理  由
壹、證據能力：
　　本院認定犯罪事實所憑之供述證據及非供述證據，檢察官、
    被告於本院準備程序及審理時均未爭執證據能力，且迄本院
    言詞辯論終結前均未聲明異議，無證據足認係公務員違背法
    定程序所取得，亦無顯不可信或不得作為證據之情形，經本
    院於審判期日依法進行調查提示，均有證據能力。
貳、實體方面：
一、認定事實所憑之證據及理由：
　㈠訊據被告劉奇叡固坦承於上開時間，以寄送方式，提供上開
    彰化銀行、臺灣企銀、合庫銀行帳戶之提款卡及密碼給某不
    詳成年人之事實，惟於本院審判程序矢口否認有何幫助詐欺
    取財、幫助洗錢之犯行。辯稱：對方當時說要製作假財力證
    明，幫我向銀行借錢，我才寄送提款卡及密碼給他，我沒有
    想到會作為不法使用等語。
  ㈡經查：
　⒈上開彰化銀行、臺灣企銀、合庫銀行帳戶，均是被告向各金
    融機構申設，並於上開時間，以寄送方式，將提款卡及密碼
    提供給某不詳成年人；嗣附表所示之被害人唐瑞珍、張庭瑋
    、莊碧雲、林岳樓、邱𥴰頻、陳一帆等人，因遭不詳之人於
    附表所示時間、以附表所示方法詐騙，致其等均陷於錯誤，
    依指示將附表所示之款項轉入各該帳戶，隨即遭提領一空等
    情，為被告供承不諱，核與證人唐瑞珍（偵1056卷第35至38
    頁）、張庭瑋（偵1056卷第53至56頁）、莊碧雲（偵1056卷
    第77至80頁）、林岳樓（偵10578卷第7至8頁）、邱𥴰頻（
    左營分局卷第29至33頁）、陳一帆於警詢時之證述（岡山分
    局卷第51至54頁）相合，且有唐瑞珍ATM交易明細（偵1056
    卷第47頁）、手機翻拍相片（偵1056卷第49頁）、張庭瑋帳
    戶明細（偵1056卷第71頁）、存款帳戶查詢及臺幣轉帳交易
    （偵1056卷第73頁）、莊碧雲存款憑條（偵1056卷第95頁）
    、林岳樓ATM交易明細（偵10578卷第15頁）、邱𥴰頻ATM交
    易明細（左營卷第84、86頁）、陳一帆存款帳戶歷史交易明
    細（岡山分局卷第57頁）、被告彰化銀行、臺灣企銀、合庫
    銀行帳戶開戶資料及交易明細（偵1056卷第13至34頁）可稽
    ，此部分事實首堪認定。
　⒉被告於本院審判程序雖否認有幫助詐欺取財及幫助洗錢之故
    意，然其於原審己就上開犯罪事實表明認罪（見原審卷第38
    頁、45頁）；徵諸金融提款卡為使用自動櫃員機領取帳戶款
    項之重要憑證，必須搭配密碼始可順利使用，倘無特殊情由
    ，一般均會妥為保管，實無輕易提供給身分不明之人任意使
    用之理；且利用他人帳戶從事詐欺犯罪、收取詐得贓款以掩
    飾犯罪、避免檢警查緝者，經常為媒體所報導披露，是被告
    於原審自白其提供自己提款卡及密碼給身分不詳之人，使該
    人可以完全支配使用相關帳戶提領款項，有幫助他人詐欺取
    財、洗錢之預見，與事實相合。況被告所辯上開不詳成年人
    係以製作假財力證明以欺騙銀行為由，要求其提供帳戶資料
    云云（本院卷第264頁），可知對方並非守法之人，向其收
    集帳戶之目的亦涉及詐欺銀行之不法用途。則被告在毫不知
    悉對方身分，且未曾見面之情形下，貿然將提款卡及密碼寄
    送提供給對方，讓對方可以不暴露真實身分，使用其所提供
    之帳戶進出款項，主觀上顯已認識該帳戶可能遭人作為收受
    、提領詐欺所得使用，且他人提領後會產生遮斷資金流動軌
    跡以逃避國家追訴、處罰之效果。所辯沒有想到會作為不法
    使用云云，顯屬卸責之詞，應以其於原審所為認罪自白始為
    真實可採。被告已預見上情，仍向上開不詳成年人提供上開
    3個帳戶之提款卡及密碼，而掩飾、隱匿特定犯罪所得之去
    向及所在，無論其動機為何，主觀上有幫助詐欺取財及幫助
    洗錢之不確定故意，已屬明確。
  ㈢本案事證明確，被告犯行堪以認定。
二、論罪科刑及撤銷改判之理由：
  ㈠按提供金融帳戶提款卡及密碼之行為人，因已將帳戶之提款
    卡及密碼等物件提供他人使用，失去對自己帳戶之實際管領
    權限，若無配合指示親自提款，即無收受、持有或使用特定
    犯罪所得之情形，且無積極之移轉或變更特定犯罪所得之行
    為，故非屬洗錢防制法第2條第1款、第3款所稱之洗錢行為
    。洗錢防制法第2條修正之立法說明第3點雖謂「…㈣提供帳戶
    以掩飾不法所得之去向，例如：販售帳戶予他人使用…」等
    語，似以販售帳戶為洗錢類型之一，然其僅係單純之舉例，
    並未說明何以與掩飾、隱匿之要件相當。而文義解釋為法律
    解釋之基礎，立法者之意思僅屬對構成要件文義之眾多解釋
    方法之一，仍須就法條文字之規範目的及保護利益具體分析
    。一般而言，洗錢防制法第2條第2款之掩飾、隱匿行為，目
    的在遮掩、粉飾、隱藏、切斷特定犯罪所得與特定犯罪間之
    關聯性，是此類洗錢行為須與欲掩飾、隱匿之特定犯罪所得
    間具有物理上接觸關係（事實接觸關係）。而提供金融帳戶
    提款卡及密碼供他人使用，嗣後被害人雖匯入款項，然此時
    之金流仍屬透明易查，在形式上無從合法化其所得來源，未
    造成金流斷點，尚不能達到掩飾或隱匿特定犯罪所得之來源
    、去向及所在之作用，須待款項遭提領後，始產生掩飾、隱
    匿之結果。故而，行為人提供金融帳戶提款卡及密碼，若無
    參與後續之提款行為，即非洗錢防制法第2條第2款所指洗錢
    行為，無從成立一般洗錢罪之直接正犯。再者，特定犯罪之
    正犯實行特定犯罪後，為掩飾、隱匿其犯罪所得財物之去向
    及所在，而令被害人將款項轉入其所持有、使用之他人金融
    帳戶，並由該特定犯罪正犯前往提領其犯罪所得款項得手，
    如能證明該帳戶內之款項係特定犯罪所得，因已被提領而造
    成金流斷點，該當掩飾、隱匿之要件，該特定犯罪正犯自成
    立一般洗錢罪之正犯。刑法第30條之幫助犯，係以行為人主
    觀上有幫助故意，客觀上有幫助行為，即對於犯罪與正犯有
    共同認識，而以幫助意思，對於正犯資以助力，但未參與實
    行犯罪之行為者而言。幫助犯之故意，除需有認識其行為足
    以幫助他人實現故意不法構成要件之「幫助故意」外，尚需
    具備幫助他人實現該特定不法構成要件之「幫助既遂故意」
    ，惟行為人只要概略認識該特定犯罪之不法內涵即可，無庸
    過於瞭解正犯行為之細節或具體內容。此即學理上所謂幫助
    犯之「雙重故意」。金融帳戶乃個人理財工具，依我國現狀
    ，申設金融帳戶並無任何特殊限制，且可於不同之金融機構
    申請多數帳戶使用，是依一般人之社會通念，若見他人不以
    自己名義申請帳戶，而收購或借用別人之金融帳戶以供使用
    ，並要求提供提款卡及告知密碼，則提供金融帳戶者主觀上
    如認識該帳戶可能作為對方收受、提領特定犯罪所得使用，
    對方提領後會產生遮斷金流以逃避國家追訴、處罰之效果，
    仍基於幫助之犯意，而提供該帳戶之提款卡及密碼，以利洗
    錢實行，仍可成立一般洗錢罪之幫助犯。綜上，行為人提供
    金融帳戶提款卡及密碼予不認識之人，固非屬洗錢防制法第
    2條所稱之洗錢行為，不成立一般洗錢罪之正犯；然行為人
    主觀上如認識該帳戶可能作為收受、提領特定犯罪所得使用
    ，他人提領後會產生遮斷資金流動軌跡以逃避國家追訴、處
    罰之效果，仍基於幫助之犯意而提供，則應論以幫助犯一般
    洗錢罪（最高法院108年度台上大字第3101號裁定意旨參照
    ）。 
  ㈡核被告所為，係犯刑法第30條第1項、第339條第1項之幫助詐
    欺取財罪，及刑法第30條第1項、洗錢防制法第14條第1  項
    之幫助一般洗錢罪。被告以1次提供上開3個帳戶提款卡及密
    碼之行為，同時幫助正犯詐騙如附表所示之被害人6人，並
    幫助正犯洗錢，為想像競合犯，應依刑法第55條規定，從一
    重論以幫助一般洗錢1罪。被告以幫助之意思，參與構成要
    件以外之行為，為幫助犯，依刑法第30條第2項規定，按正
    犯之刑減輕之。起訴書雖認被告為一般洗錢之正犯，惟被告
    僅提供帳戶資料，並未配合指示提款，依上開說明，不構成
    洗錢正犯，此部分僅屬同一罪名正犯或從犯型態之不同，不
    涉及罪名變動，毋庸變更起訴法條。檢察官移送併辦，與起
    訴部分有想像競合犯之裁判上一罪關係，為起訴效力所及，
    本院應併予審究。
　㈢原審論罪科刑，固非無見。惟查：1、本案被告主觀上已認識
    其帳戶可能遭人作為收受、提領詐欺所得使用，且他人提領
    後會產生遮斷資金流動軌跡之效果，仍向某不詳之人提供提
    款卡及密碼，而掩飾、隱匿特定犯罪所得之去向及所在，亦
    觸犯刑法第30條第1項、洗錢防制法第14條第1項之幫助一般
    洗錢罪，業經本院論述如上，原判決認被告僅成立幫助詐欺
    取財罪，對檢察官起訴洗錢部分不另為無罪之諭知，已有未
    洽；2、檢察官移送併辦部分，為起訴效力所及，原審未及
    併予審究，亦有未合。檢察官上訴意旨，指摘原判決不當，
    為有理由，應由本院撤銷改判之。
　㈣爰審酌被告所為，增加被害人尋回贓款及檢警查緝犯罪之困
    難，使詐欺正犯得以掩飾、隱匿犯罪所得，危害人民財產安
    全及社會治安，犯後僅與被害人唐瑞珍、莊碧雲成立和解（
    本院卷第77頁、原審卷第47頁），且未全部履行賠償（本院
    卷第292頁），並考量其前無犯罪紀錄、素行非劣，犯罪之
    動機、目的、手段、被害人之人數、遭詐騙之金額、犯罪後
    之態度，兼衡其教育程度、工作收入情形、家庭生活狀況（
    本院卷第301頁）等一切情狀，量處如主文第二項所示之刑
    ，並諭知罰金如易服勞役之折算標準。
三、沒收：
  　按洗錢防制法第18條第1項前段規定：「犯第14條之罪，其
    所移轉、變更、掩飾、隱匿、收受、取得、持有、使用之財
    物或財產上利益，沒收之」，係採義務沒收主義，祇要合於
    前述規定，法院即應為相關沒收之諭知。然該洗錢行為之標
    的，是否限於行為人實際支配所有者始得宣告沒收，法無明
    文，實務上一向認為倘法條並未規定「不問屬於犯罪行為人
    與否均沒收」時，自仍以屬於被告所有者為限，始應予沒收
    。查被告將上開帳戶之提款卡及密碼交給不詳成年人後，於
    該不詳之人作為不法使用期間，被告已喪失對於該帳戶內款
    項之實際管領權限，且附表所示被害人之受騙款項轉入後，
    隨即遭該不詳之人提領一空，有上開帳戶交易明細可參，此
    外卷內亦無證據足以證明被告將上開帳戶資料交付給上開不
    詳成年人，獲有任何不法犯罪所得，爰不予宣告沒收或追徵
    ，附此敘明。
據上論斷，應依刑事訴訟法第369條第1項前段、第364條、第299
 條第1項前段，洗錢防制法第14條第1項，刑法第11條前段、第3
0條第1項前段、第2項、第339條第1項、第55條、第42條第3項，
判決如主文。
本案經檢察官唐道發提起公訴，檢察官唐道發、劉星汝移送併辦
，檢察官卓俊吉到庭執行職務。
中　　華　　民　　國　　110 　年　　3 　　月　　4 　　日
              　　刑事第六庭    審判長法　官  劉方慈
                                      法　官  許曉微
                                      法　官  朱嘉川
以上正本證明與原本無異。
如不服本判決，應於收受送達後20日內向本院提出上訴書狀，其
未敘述上訴之理由者並得於提起上訴後20日內向本院補提理由書
（均須按他造當事人之人數附繕本）「切勿逕送上級法院」。
                                      書記官  尤朝松
中　　華　　民　　國　　110 　年　　3 　　月　　5 　　日
附錄本案論罪科刑法條全文：
洗錢防制法第14條第1項
有第2條各款所列洗錢行為者，處7年以下有期徒刑，併科新臺幣
5百萬元以下罰金。
刑法第339條第1項
意圖為自己或第三人不法之所有，以詐術使人將本人或第三人之
物交付者，處5年以下有期徒刑、拘役或科或併科50萬元以下罰
金。
附表：
編號 時  間 被害人 詐  騙  方  式　 詐騙金額（新臺幣） 匯入帳戶 一 108年11月28日18時50分許起 唐瑞珍  不詳之人以電話向被害人佯稱其先前在網路購物，因系統設定錯誤，會連續出貨扣款等語，致被害人陷於錯誤而轉匯款項。 4萬9982元 4萬9983元 2萬9985元 5000元 彰化銀行 二 108年11月28日16時30分許起 張庭瑋  不詳之人以電話向被害人佯稱其先前在網路購物，因訂單有誤，多訂20筆，須額外付款2萬8000元，要辦理退款等語，致被害人陷於錯誤而轉匯款項。 2萬5300元 4萬9920元 2萬4735元 臺灣企銀  三 108年11月26日15時許 莊碧雲  不詳之人以電話向被害人佯稱其換手機號碼，再以LINE向被害人佯稱要借錢，致被害人陷於錯誤而轉匯款項。 15萬元 合庫銀行 四 108年11月28日17時20分許 林岳樓 不詳之人以電話向被害人佯稱先前以信用卡購物，設定錯誤，須操作ATM更正，致被害人陷於錯誤而轉匯款項。 2萬7980元 合庫銀行 五 108年11月27日19時4分許起 邱𥴰頻 不詳之人以電話向被害人佯稱先前以信用卡購物，設定錯誤，須操作ATM更正取消，致被害人陷於錯誤而轉匯款項。 2萬9999元 2萬9985元 彰化銀行 六 108年11月27日16時39分許起 陳一帆 不詳之人以電話向被害人佯稱因訂單作業疏失，須操作ATM取消扣款，致被害人陷於錯誤而轉匯款項。 4萬9989元 5萬元 臺灣企銀